【裁判字號】    98,台上,2345
【裁判日期】    980430
【裁判案由】    妨害性自主
【裁判全文】
最高法院刑事判決            九十八年度台上字第二三四五號
上  訴  人  林正雄
選任辯護人  周崇賢律師
上  訴  人  葉明祥
選任辯護人  張清雄律師
上列上訴人等因妨害性自主案件，不服台灣高等法院高雄分院中
華民國九十五年九月五日第二審判決（九十四年度上訴字第一八
九三號，起訴案號：台灣高雄地方法院檢察署九十一年度少連偵
字第一九二號），提起上訴，本院判決如下：
    主  文
原判決撤銷，發回台灣高等法院高雄分院。
    理  由
本件原判決認定：上訴人林正雄、葉明祥（下稱上訴人等二人）
均係已滿二十歲之成年人，與十二歲以上未滿十八歲之少年潘○
○（民國七十五年十一月○日生，業經判決確定）三人為朋友。
緣林正雄曾與代號000000000之女子（七十七年七月○日出生，
姓名詳卷，下稱Ａ女）於電話中發生糾紛，而潘○○之友人顧芳
菱亦與Ａ女互有嫌隙。遂於九十一年八月十三日晚上十一時許，
由顧芳菱約Ａ女到高雄縣鳳山市○○路綠○○泡沫紅茶攤，Ａ女
到達後，上訴人等二人、潘○○、Ａ女、顧芳菱及顧芳菱之友人
葉旻諭等人，即一同前往高雄縣鳳山市新○國小後之公園（下稱
新○公園），由林正雄指示Ａ女與顧芳菱進行「PK」（即單挑）
，Ａ女被顧芳菱打了幾下後，林正雄即向Ａ女表示，是否要與其
一起離開，或是再與顧芳菱單挑，Ａ女因懼怕再被毆打，即同意
與上訴人等二人及潘○○一同離開，由林正雄以機車搭載Ａ女前
往高雄縣鳳山市○○路上一不知名海產店內進食。上訴人等二人
及潘○○竟共同基於強制性交之概括犯意聯絡，於翌日凌晨一時
許，由林正雄以機車搭載Ａ女，與葉明祥、潘○○一同回到新○
公園：（一）先由潘○○將Ａ女強拉至公園女廁內，並向Ａ女表
示：「雄哥（林正雄）要看你脫衣服」，為Ａ女拒絕，然潘○○
仍動手強脫Ａ女之衣褲，此時林正雄進入廁所內，將Ａ女拉至廁
所隔間內，並把門鎖上，再強行將Ａ女其餘衣物拉下，並脫下所
著之褲，以此強暴方法，違反Ａ女之意願，用手撫摸Ａ女胸部及
陰部，並將手指插入Ａ女陰道內，再將陰莖插入Ａ女之陰道內抽
動並射精，予以強制性交得逞。（二）林正雄性侵害Ａ女後，潘
○○再進入廁所內，強行將Ａ女甫穿上之衣物褪下，欲由Ａ女背
後以陰莖插入Ａ女陰道內，但因無法插入，而改以一手撫摸Ａ女
胸部，另以手指插入Ａ女陰道內，違反Ａ女之意願強制性交得逞
。
（三）再由葉明祥進入廁所，強行以手指頭撫摸Ａ女陰部，並將
陰莖自Ａ女後方插入Ａ女肛門內抽動並射精，違反Ａ女意願強制
性交得逞。（四）葉明祥性侵害完畢後，潘○○竟又再次進入廁
所，繼續以手指插入Ａ女生殖器內，並撫摸Ａ女身體，而強制性
交。而當上訴人等二人、潘○○先後於廁所內對Ａ女強制性交之
際，其餘二人各在廁所外守候把風，並趁機窺視。上訴人等二人
、潘○○以此強暴之方式，強制性交得逞後，林正雄即載送Ａ女
返家，並要求不得報警，且將行動電話號碼留給Ａ女，Ａ女因不
甘受辱報警等情。因而維持第一審論上訴人等二人以成年人與少
年二人以上共同連續對於女子，以強暴之方式而為性交罪，各處
有期徒刑捌年之判決。駁回上訴人等二人在第二審之上訴。固非
無見。
惟查：（一）判決雖載理由，但不能憑以斷定其所為論述之根據
者，仍屬理由不備。刑法部分條文於九十四年一月七日修正公布
，自九十五年七月一日施行。其中第二百二十二條第一項關於加
重強制性交罪之法定刑，原規定為「處無期徒刑或七年以上有期
徒刑」，新法修正為「處七年以上有期徒刑」。原判決論上訴人
等二人以連續犯加重強制性交罪，依修正前之規定，可處以無期
徒刑；依修正後之規定，縱有數罪併罰宣告多數有期徒刑定其應
執行之刑之情形，依刑法第五十一條第五款之規定，亦不得逾三
十年。比較新舊法，顯然以新法有利於行為人。原判決就上開法
定刑之修正及連續犯之刪除，在理由內說明以：本件經綜合比較
結果，應適用舊法處斷云云（原判決第十四頁倒數第七、八行）
。是否適法？饒堪研求。且原判決並未對刑法第二百二十二條第
一項之加重強制性交罪之法定刑修正已刪除無期徒刑，何以仍認
以舊法可處無期徒刑之規定較為有利於上訴人等二人，詳予說明
，並有判決不備理由之違背法令。（二）依卷內原審卷第一二四
頁資料及原判決當事人欄之記載，葉明祥係七十一年十一月十八
日生，於本件九十一年八月十四日犯罪時，尚未滿二十歲。原判
決認其為已滿二十歲之成年人，因與未滿十八歲之少年潘○○共
同犯罪，而依兒童及少年福利法第七十條第一項之規定，論以成
年人與未滿十八歲之人共同對於女子強制性交罪，加重其刑。有
判決適用法則不當之違背法令。（三）審理事實之法院對於被告
有利及不利之證據，應一律注意，詳為調查，綜合全案證據資料
，本於經驗及論理法則以定其取捨，並將取捨證據及得心證之理
由於判決內詳為說明，方為適法。原判決事實認定：葉明祥將陰
莖自Ａ女後方插入Ａ女肛門內抽動並射精，而違反Ａ女意願強制
性交得逞等情。在理由內說明以：葉明祥事後辯稱：並未將陰莖
插入，而僅有摩擦云云，係卸責之詞，不足採信等旨（原判決第
七頁倒數第四、五行），而為不利於葉明祥之認定。然依卷內資
料，內政部警政署刑事警察局九十一年十月二十三日刑醫字第０
九一０二四八五八四號鑑驗書所載：國軍高雄醫院於案發當日以
棉棒、抹片採集Ａ女陰道、肛門之檢體，經鑑驗結論為Ａ女陰道
棉棒採集之精子細胞層，與林正雄DNA-STR 型別相同，並可排除
Ａ女陰道棉棒細胞層DNA 來自葉明祥等語（九十一年度少連偵字
第一九二號卷第四頁）。然就於Ａ女肛門採集之檢體鑑驗結果如
何？則未有記載。又Ａ女於第一審證稱：葉明祥沒有射精等語（
第一審九十一年度訴字第三一八四號卷第一七五頁），所陳如果
不虛？則原判決認定：葉明祥將陰莖自Ａ女後方插入Ａ女肛門內
抽動並射精等情，是否無訛？即非無疑，原審未予究明，遽行判
決，亦未於理由內說明證據取捨論斷之理由，有判決不備理由之
違背法令。（四）測謊鑑定究竟有無證據能力，刑事訴訟法並無
明文規定，惟實務上，送鑑單位依刑事訴訟法第二百零八條第一
項規定，囑託法務部調查局或內政部警政署刑事警察局為測謊檢
查，受囑託機關就檢查結果，以該機關名義函覆原囑託之送鑑單
位，該測謊檢查結果之書面報告，即係受囑託機關之鑑定報告。
該機關之鑑定報告，形式上若符合測謊基本程式要件，包括：(一)
經受測人同意配合，並已告知得拒絕受測，以減輕受測者不必要
之壓力。(二)測謊員須經良好之專業訓練與相當之經驗。(三)測謊儀
器品質良好且運作正常。(四)受測人身心及意識狀態正常。(五)測謊
環境良好，無不當之外力干擾等要件。即難謂無證據能力。至於
合法之測謊鑑定報告，其證明力如何？可信賴至何種程度，則由
法院以自由心證判斷之，但因測謊係以人的內心作為檢查對象，
其結果之正確性擔保仍有困難，故不能使用鑑定結果，作為證明
犯罪事實存在與否之唯一證據，法院仍應調查其他證據，以察受
測謊人所述是否與事實相符。本件原審函請法務部調查局對上訴
人等二人實施測謊，經該局檢送九十五年六月十九日調科南字第
０九五００二六五一二０號測謊報告書在卷（原審卷第一二五頁
）。原判決並未說明該測謊報告形式上有何不符測謊基本要件之
情形，即認其不具證據能力，逕予排除（原判決第十二頁、第十
五、十六頁），難謂適法。以上或為上訴意旨所指摘，或為本院
得依職權調查之事項，應認原判決有撤銷發回之原因。
據上論結，應依刑事訴訟法第三百九十七條、第四百零一條，判
決如主文。
中    華    民    國  九十八  年    四    月   三十   日
                      最高法院刑事第三庭
                          審判長法官  林  增  福  
                                法官  張  清  埤  
                                法官  陳  世  雄  
                                法官  蔡  國  在  
                                法官  黃  梅  月  
      本件正本證明與原本無異
                                      書  記  官  
中    華    民    國  九十八  年    五    月    四    日
                                                Ａ

司法院資訊處製作；財團法人民間司法改革基金會備份。
